臺灣板橋地方法院刑事判決　　　　　　　100年度易字第460號
公　訴　人　臺灣板橋地方法院檢察署檢察官
被　　　告　楊文忠
上列被告因家暴傷害案件，經檢察官提起公訴（99年度偵字第29
379 號），本院判決如下：
    主  文
楊文忠傷害人之身體，處拘役貳拾日，如易科罰金，以新台幣壹
仟元折算壹日。
    事  實
一、楊文忠與邵稼茂為夫妻，二人具有家庭暴力防治法第3 條第
    1 款之家庭成員關係。楊文忠於民國99年8 月23日晚上9 時
    許，在臺北縣三重市（現改制為新北市三重區○○○路○段
    162 號8 樓之4 之住處房間內，因與邵稼茂發生口角爭執，
    竟基於傷害之犯意，乘邵稼茂抱著小孩躺臥在床上之際，跨
    坐在邵稼茂腹部上，並以其彎曲之雙腿膝蓋施力頂住邵稼茂
    之雙手上臂，致邵稼茂受有雙手上臂內側血腫及皮下瘀青等
    傷害。
二、案經邵稼茂訴由臺北縣（現改制為新北市）政府警察局三重
    分局報告臺灣板橋地方法院檢察署檢察官偵查起訴。
    理  由
壹、證據能力方面
    按「被告以外之人於審判外之言詞或書面陳述，除法律有規
    定者外，不得作為證據」，刑事訴訟法第159 條第1 項定有
    明文，此即學理上所稱「傳聞證據排除法則」。依上開法律
    規定，傳聞證據原則上固無證據能力，但如法律別有規定者
    ，即例外認有證據能力。又被告以外之人於審判外之陳述，
    雖不符同法第159 條之1 至第159 條之4 之規定，但經當事
    人於審判程序同意作為證據，法院審酌該言詞陳述或書面陳
    述作成時之情況，認為適當者，亦得為證據，此據同法第15
    9 條之5 第1 項規定甚明。鑒於採用傳聞證據排除法則之重
    要理由之一，係因傳聞證據未經當事人之反詰問予以覈實，
    倘當事人願放棄對原供述人之反對詰問時，原則上即可承認
    該傳聞證據之證據能力，而揆諸我國刑事訴訟法第159 條之
    5 之立法理由，除參照前述傳聞證據排除法則之基本法理外
    ，亦參考日本刑事訴訟法第326 條之立法例，查日本刑事審
    判實務之運作，有關檢察官及被告均同意作為證據之傳聞書
    面材料或陳述，可直接援引該國刑事訴訟法第326 條作為傳
    聞例外之法律依據，僅在檢察官與被告不同意之情況下，乃
    須根據其他傳聞例外規定俾以斟酌該等書面材料或陳述是否
    具有證據能力，在當事人間無爭執之案件中，傳聞證據基本
    上均可依據前引規定提出於法院使用。職是之故，我國刑事
    訴訟法第159 條之5 之適用應可作同上之解釋。經查，本判
    決後開所引用之被告楊文忠以外之人於審判外之陳述（包含
    書面陳述），固屬傳聞證據，惟被告及公訴檢察官就前揭審
    判外陳述之證據能力，先後於本院準備程序及審判期日中均
    表示同意上開證據資料有證據能力，本院審酌上開證據資料
    製作時之情況，尚查無違法不當及證明力明顯過低之瑕疵，
    亦認為以之作為證據應屬適當，故揆諸前開法律規定與說明
    ，爰逕依刑事訴訟法第159 條之5 第1 項規定，認前揭證據
    資料均例外有證據能力。
貳、實體方面
  一、認定事實部分
      訊據被告楊文忠固坦承於前開時、地與其妻即告訴人邵稼
      茂發生口角爭執，並有拉扯及碰觸告訴人手臂之事實，惟
      矢口否認有何傷害之犯行，辯稱：我當天是為了從告訴人
      手中抱走小孩，我要把小孩抱到我媽家，告訴人平常就有
      歇斯底里的狀況，她不讓我把小孩抱走，就阻擋我，我們
      就有口角爭執，我並沒有碰她，是後來她願意讓我把小孩
      抱走，我就把小孩抱走，並反鎖在主臥室內。我和告訴人
      在這過程中是有肢體上的接觸，但這是為了抱走小孩，我
      有碰到告訴人的手臂，但我並沒有壓制告訴人，只是有拉
      扯。因為告訴人情緒歇斯底里，有時後願意讓我抱走小孩
      ，有時候又要把小孩抱回去，所以小孩就在我們二人之間
      來來回回，這過程中告訴人歇斯底里時，不願意把小孩交
      給我，我們才會發生拉扯的情形，就是我拉住小孩，告訴
      人抱住小孩，就有拉扯的狀況。我並沒有把告訴人壓制在
      床上，也沒有用我的雙腳膝蓋去用力頂住告訴人的雙手上
      臂，我否認有傷害告訴人云云。經查：
    (一)被告於前揭時、地傷害告訴人之事實，業據告訴人於警詢
      、偵查中指證歷歷，經核告訴人先後所陳，固就被告究係
      徒手毆打其雙手兩臂，抑或係以膝蓋施力頂住其雙手上臂
      成傷，前後所述有所不一，然衡以本件傷害之發生應係在
      雙方爭吵及爭奪小孩之過程中突如其來，情況應屬混亂，
      告訴人本不盡然能清楚或正確描述，加以告訴人受限於其
      個人之觀察注意能力、陳述能力，其對於檢警所陳亦當非
      必然精準，則其對於本件傷害之描述，難免會有若干出入
      之情形，此乃人情之常，自難遽認其所言即非可採；復衡
      以告訴人既就被告於何時地對其有所傷害之重要事項，均
      能具體陳述，並無明顯矛盾或不合常情之處，復有臺北縣
      立醫院於案發翌日即99年8 月24日出具之受理家庭暴力事
      件驗傷診斷書1 份在卷可稽（參見偵查卷第7 頁），則告
      訴人所言即難認屬無稽。又告訴人受有前揭傷害之事實，
      有前揭卷附驗傷診斷書可按，觀諸該驗傷診斷書所載，告
      訴人係於案發翌日凌晨零時50分許前往該醫院就醫診斷驗
      傷，而告訴人與被告發生爭執之時間則係在案發當日晚上
      9 時許，僅相隔約4 小時，可知告訴人驗傷之時間與上開
      發生爭執之時間相當接近，復無證據證明告訴人於發生爭
      執之後隨即另受有傷害（無論係自己傷害自己或遭被告以
      外之人傷害），則被告既與告訴人發生口角爭執，被告復
      坦承與告訴人確有發生肢體衝突（拉扯及碰觸告訴人手臂
      ）之行為，衡諸一般社會通常經驗，告訴人所受傷勢當應
      係被告所造成甚明。再者，徵諸告訴人所受傷勢為雙手上
      臂內側血腫及皮下瘀青等傷勢，核與告訴人指述遭被告傷
      害（即被告以雙腳膝蓋施力頂住其雙手上臂等情）所可能
      引發之傷勢大致相符，益徵被告應有傷害告訴人之行為無
      疑。
    (二)被告固辯稱：依當時承辦員警王俊偉之說法，他有看到告
      訴人上臂紅腫的情形，但依他辦案的經驗，這種傷勢連蚊
      子叮，都可能有這種情況云云。惟查，證人王俊偉於本院
      審理時證稱：我不太記得告訴人有無把她所受的傷勢給我
      看，我只記得告訴人沒有太明顯的外傷，告訴人與被告都
      互控傷害，我有請告訴人去驗傷。我記得我沒有說過「依
      我的辦案經驗，告訴人的傷勢連蚊子叮都可能會有」的這
      種話，我只記得我曾經講過告訴人的外傷非常不明顯等語
      （參見本院卷第53頁背面、第54頁正面），足見證人王俊
      偉並未說過「依我的辦案經驗，告訴人的傷勢連蚊子叮都
      可能會有」的這種話；且該證人當時至多僅係在承辦本案
      時，大略觀察告訴人之身形外觀，而認其並無明顯外傷，
      然證人並未實際詳細查看告訴人所受之傷勢，自難以該證
      人當時粗略之觀看印象，即遽認告訴人確無受傷之情形，
      其理自不待言。況證人王俊偉於本院同日審理時復證稱：
      被告當時有承認吵架，也承認有徒手打告訴人等語（同前
      揭筆錄參見），益見告訴人指稱遭被告傷害之事實，應非
      向壁虛構。
    (三)被告雖另辯稱：告訴人平時就有歇斯底里的狀況，其亦曾
      告訴被告其有精神方面就醫之紀錄，故本件容屬告訴人被
      害妄想及捏造云云，並聲請向臺大醫院及馬偕醫院函詢告
      訴人有無因精神疾病就診之紀錄。然查，經本院向上開醫
      院函詢結果，該二醫院均函覆稱：告訴人並無因精神疾病
      就醫之紀錄等情，此有國立臺灣大學醫學院附設醫院100
      年4 月8 日校附醫密字第1000002253號函、馬偕紀念醫院
      100 年4 月14日馬院醫事字第1000001396號函各1 份在卷
      可稽（參見本院卷第45、48頁），是被告執此為辯，亦顯
      無足取。至被告雖提出署名寄件者為「茂」，受件者為其
      本人之電子郵件1 份（參見本院卷第17頁），欲證明告訴
      人確有精神疾病之事實，然縱認此份電子郵件確係告訴人
      所寄送，然觀其內容，實難認定告訴人有何精神上之異狀
      。況無論如何，即便認告訴人確有所謂之精神疾病，亦與
      被告有無傷害告訴人之事實並無直接關聯，蓋本件傷害犯
      行既有前述各項證據資料可資佐憑，已俱屬明確，當不得
      因告訴人患有精神疾病而有所差別，其理應屬灼然。
    (四)綜上所述，足徵被告確有傷害告訴人之事實，而被告所辯
      各節復無足取，是以本件事證已臻明確，被告之犯行應堪
      認定。
  二、論罪科刑部分
    (一)按家庭暴力防治法所稱「家庭暴力」，係指家庭成員間實
      施身體或精神上不法侵害之行為；所稱「家庭暴力罪」，
      係指家庭成員間故意實施家庭暴力行為而成立其他法律所
      規定之犯罪，家庭暴力防治法第2 條第1 款、第2 款分別
      定有明文。本件被告傷害其妻即告訴人之行為，係犯刑法
      第277 條第1 項之傷害罪，且屬於對家庭成員間實施身體
      上不法侵害之行為，自該當家庭暴力防治法所稱之家庭暴
      力罪，惟因家庭暴力防治法對於家庭暴力罪並無獨立科處
      刑罰之規定，是以僅依刑法傷害罪之規定予以論罪科刑即
      可。
    (二)本院審酌被告與告訴人係屬夫妻，本應較為親密，且衡以
      夫妻必須長久共同生活，彼此間應相互尊重與體諒，較諸
      他人而言，更不應動輒拳腳相向，縱被告與告訴人為爭奪
      小孩而有口角爭執，亦應依循合法方式解決問題，故被告
      傷害其妻即告訴人之行為，當屬可議，是被告所為自應受
      有相當程度之刑事非難；惟另考量被告並無任何前科紀錄
      ，此有臺灣高等法院被告前案紀錄表1 份在卷可按，其素
      行應非不良，兼衡被告之犯罪動機、目的、手法、犯後態
      度（仍未坦認犯行）、智識程度（學歷為碩士）、家庭狀
      況（經濟狀況為小康）及告訴人受所傷害程度尚非至鉅等
      一切情狀，酌情量處如主文所示之刑，並諭知易科罰金之
      折算標準，以資懲儆。
據上論斷，應依刑事訴訟法第299 條第1 項前段，刑法第277 條
第1 項、第41條第1 項前段，刑法施行法第1 條之1 第1 項、第
2 項前段，判決如主文。
本案經檢察官陳怡親到庭執行職務。
中    華    民    國   100    年    4     月    29    日
                  刑事第十七庭  法官  陳信旗
以上判決正本證明與原本無異。
如不服本判決，應於判決送達後10日內敘明上訴理由，向本院提
出上訴狀 (應附繕本) ，上訴於臺灣高等法院。其未敘述上訴理
由者，應於上訴期間屆滿後20日內向本院補提理由書，「切勿逕
送上級法院」。
                                書記官  陳金鳳
中    華    民    國   100    年    4     月    29    日
附錄本判決論罪科刑之法條：
刑法第277 條第1 項
    傷害人之身體或健康者，處3 年以下有期徒刑、拘役或1 千
    元以罰金。